臺灣板橋地方法院民事判決　　　　　　　　　　　　　九十三年度重訴字第一八號
　　原　　　告　神明會聖王公管理人游文雄
　　訴訟代理人　林吉雄律師
　　被　　　告　丙○○
　　訴訟代理人　甲○○
　　被　　　告　乙○○
右當事人間請求拆屋還地事件，於民國九十三年八月三十一日言詞辯論終結，本院判
決如左：
    主    文
被告應將坐落臺北縣中和市○○段四七二地號內如附圖所示面積九九、一四平方公尺
土地上之建物拆除，並將上開土地返還原告。
被告應給付原告新臺幣捌拾柒萬壹仟陸佰拾壹元及自民國九十三年一月十四日起至
清償日止按年息百分之五計算之利息。
原告其餘之訴駁回。
訴訟費用由被告負擔百分之八十五，餘由原告負擔。
本判決第一項於原告以新臺幣玖拾陸萬捌仟肆佰柒拾玖元供擔保後得假執行。
本判決第二項於原告以新臺幣貳拾玖萬元供擔保後，得為假執行。
原告其餘假執行之聲請駁回。
    事    實
甲、原告方面：
 一、聲明：
（一）被告應將坐落臺北縣中和市○○段四七二地號內面積九九、一四平方公尺土地
      上建物拆除，並將土地返還原告。
（二）被告應給付原告新台幣（下同）一百零一萬六千九百零三元及自起訴狀繕本送
      達之日起至清償日止按年息百分之五計算之利息。
（三）請准提供擔保宣告假執行。
 二、陳述：
（一）原告為神明會聖王公管理人，此有臺北縣中和市公所核發備查函件可稽憑據，
      依法自得代表信徒提起訴訟，其為適格之當事人委無容疑。
（二）系爭土地為原告所有，此有土地謄本可稽，被告自民國四、五十年間，並無任
      何權源即開始占有系爭土地，搭建違章建築迄今，斯時因原告神明會管理人為
      游景深等七人相繼過世，其間並無合法之管理人得以處理，因而延誤。新管理
      人於八十八年始召開會員大會選任產生，新管理人上任後即與被告以協商方式
      處理，或租或賣，原告均曾同意協商只求雙方對系爭土地占用之法律關係確定
      ，其間亦歷經兩位律師出面協商均不為被告接受，無奈之餘，提起本訴以保護
      所有權之被侵奪。
（三）被告無權占有系爭土地與建房屋，其無法律上之原因而受利益，致原告受損害
      ，原告依民法第一七九條規定，自得請求返還相當於租金額之不當得利，經鈞
      院函請臺北縣中和地政事務所複丈結果，被告等占用之面積為九九、一四平方
      公尺，原告依系爭土地周遭之經濟環境及利用價值，以申報地價年息百分之七
      計算，請求返還五年所受利益，應為允當，從而不當得利部份依此計算為〔（
      99.14m2×29306.4）×7/100〕×5＝1、016、903元，應無疑問。
（四）被告無權占有系爭土地已如前述，爰以民法第七六七條物上請求權之行使，為
      起訴之訴訟標的之法律關係，請求拆除地上物返還土地，自為法之所許。綜上
      被告無權占有系爭土地，爰被告基於物上請求權上之行使及返還不當得利為訴
      訟標的，請求判決如訴之聲明及假執行之聲請，以保權益。
 三、證據：提出土地登記簿謄本一份、現場照片四張、臺北縣中和市公所函影本一
     件為證。
乙、被告方面：
 壹、被告丙○○部分：
  一、聲明：原告之訴及其假執行之聲請均駁回。
  二、陳述：
   （一）被告二人之祖先於日據時代即居住在系爭土地上，且原告於五十三年才為
         第一次土地所有權登記，歷經多年均未行使物上請求權，請求被告拆除地
         上物返還土地，如今卻提起本件訴訟，有違民法第一百四十八條規定權利
         濫用之嫌，請求駁回其訴。
   （二）原告雖請求被告返還不當得利相當於租金金額，然被告並非不願與原告協
         商，蓋因祖先於日據時代即居住於該土地上，是否有土地所有權而未登記
         或其他法律關係存在尚未釐清，且原告家境清寒，無法負擔每月約一萬二
         千元之租金，本件訴訟顯無起訴之必要。
  三、證據：提出臺灣電力公司北南區營業處書函、臺北縣稅捐稽徵處中和分處函、
      房屋稅繳款書、日據時代
 貳、被告乙○○部分：
      被告乙○○未於言詞辯論期日到場，亦未提出準備書狀作何聲明或陳述。
丙、本院依職權履勘現場並函請臺北縣中和地政事務所派員實施測量。
    理    由
甲、程序方面：
一、按訴狀送達後，原告不得將原訴變更或追加他訴，但擴張或減縮應受判決事項之
    聲明者、不甚礙被告之防禦及訴訟之終結者，不在此限，民事訴訟法第二百五十
    五條第一項第三、七款分別定有明文。本件原告起訴時，係請求「（一）被告應
    將坐落臺北縣中和市○○段四七二地號內面積七十平方公尺（以測量為準）土地
    上建物拆除，並將土地返還原告；（二）被告應返還七一八、○○七元及自起訴
    狀繕本送達之日起至清償日止按年息百分之五計算之利息之不當得利予原告；（
    三）願供擔保請准宣告假執行。」，嗣於起訴狀送達後，更正占用面積為九九．
    一四平方公尺，另就返還不當得利之數額部分，變更聲明為「（一）被告應返還
    一、○一六、九○三元及自起訴狀繕本送達之日起至清償日止按年息百分之五計
    算之利息之不當得利予原告」，核屬擴張應受判決事項之聲明及不甚礙被告之防
    禦及訴訟之終結，准為訴之變更。
二、被告乙○○受合法通知，未於言詞辯論期日到場，查無民事訴訟法第三百八十六
    條各款所列情形，茲依原告之聲請，由其一造辯論而為判決。
乙、得心證之理由：
一、兩造不爭執事項：
（一）被告以祖先即居住系爭土地有
      千元之租金為由，作為本件之抗辯。
（二）系爭土地係登記為原告所有。
二、本件之爭點與本院之判斷：
（一）被告使用系爭土地是否係無權占有（原告請求被告返還土地有無理由）？
  １、查坐落臺北縣中和市○○段四七二地號之土地現登記為原告所有，此有原告提
      出之土地登記謄本在卷可稽，復為被告所不爭執，依民法第七百五十八條所定
      「不動產物權，依法律行為而取得、設定、喪失及變更者，非經登記，不生效
      力」之規定，自堪信原告主張其為前開土地之所有權人為真實。
  ２、被告雖辯稱其等之祖先於日據時代即居住於系爭土地上，然因不知辦理過戶，
      而讓原告先登記為其所有云云，並提出臺灣電力公司北南區營業處書函、臺北
      縣稅捐稽徵處中和分處函、房屋稅繳款書、日據時代
      證，惟原告提出之前揭證物尚不足以證明原告有購買系爭土地或其他取得所有
      權之事實，此外，被告復別無其他證據證明其確有購買或取得系爭土地所有權
      之事實，是其前開辯稱因不知辦理過戶，而讓原告先登記為其所有云云，即屬
      無據，要難採信。
  ３、按所有人對於無權占有或侵奪其物所有權者，得請求返還之，對於妨害其所有
      權者，得請求除去之，有妨害其所有權之虞者，得請求防止之，民法第七百六
      十七條定有明文。又以無權占有為原因，請求返還所有物之訴，被告對原告就
      其物所有權存在之事實無爭執，而僅以非無權占有為抗辯者，原告對於被告無
      權占有之事實，無舉證責任，被告應就其取得占有，係有正當權源之事實證明
      之，如不能證明，則應認原告之請求為有理由（最高法院七十二年台上字第一
      五五二號判決意旨參照）。本件系爭土地係原告所有，業見前述，被告提出前
      開攻擊防禦方法，均不能證明其係據正當權源占用系爭土地，按諸上述，即應
      認原告之請求為有理由，原告訴請被告拆屋還地，自應准許。
（二）原告請求相當於租金之不當得利是否允當？
　１、按無法律上之原因而受利益，致他人受損害者，應返還其利益，民法第一百七
      十九條前段定有明文。承前所述，被告等人所有之系爭房屋既無權占有原告所
      有之系爭土地，被告等人可能獲得相當於租金之利益，為社會通常之觀念（最
　　　高法院六十一年臺上字第一六九五號判例參照），致原告受有相當於租金之損
  　　害，是原告依據不當得利法律關係，請求上開被告返還自起訴前五年起算相當
　    於租金之利益，於法洵無不合。
　２、次按依不當得利之法則請求返還不當得利，以無法律上之原因而受利益，致他
      人受有損害為其要件，故其得請求返還之範圍，應以對方所受之利益為度，非
      以請求人所受損害若干為準，無權占有他人土地，可能獲得相當於租金之利益
      為社會通常之觀念，是被上訴人抗辯其占有系爭土地所得之利益，僅相當於法
      定最高限額租金之數額，尚屬可採，最高法院六一年台上字第一六九五號著有
      判例，可資參照。本件原告依不當得利之規定，請求被告返還自起訴前五年起
      算相當於租金之利益，為有理由，已如前述，則按城市地方土地之租金以不超
      過其申報地價年息百分之十為限，亦為土地法第一百零五條、第九十七條第一
      項所明定。再土地法施行法第二十五條規定，土地法第九十七條第一項所謂土
      地價額依法定地價，又土地法第一百四十八條規定，土地所有權人依本法所申
      報之地價，為法定地價，則土地法第九十七條第一項所謂土地申報價額即指該
      土地之申報地價而言。則查，本院審酌系爭房屋實際占用原告土地之面積為九
      九．一四平方公尺，附近有多路公車經過，距捷運亦不遠，生活機能尚稱良好
      ，有原告提出之現場照片在卷可憑，因認本件租金應以遭被告占用九十九．一
      四平方公尺之土地申報總價年息百分之六計算為適當，是被告二人應給付原告
      起訴前五年之法定租金為八十七萬一千六百三十一元（其計算式如下：99.14
      m2×29306.4）×6/100〕×5＝871631元，小數點以下四捨五入），是原告請
      求被告丙○○、乙○○給付八十七萬一千六百三十一元及自起訴狀繕本送達翌
      日起即九十三年一月十四日起至清償日止按年息百分之五計算之利息，為有理
      由，應予准許，逾此範圍之請求，為無理由，應予駁回。
三、本件原告勝訴部分，原告陳明願供擔保請准聲請宣告假執行，核無不合，爰酌定
    相當之擔保金額准許之。至原告敗訴部分，其假執行之聲請失所附麗，應予駁回
四、末按本案事證已臻明確，兩造其餘主張陳述及所提之證據，經核與判決結果無礙
    ，均毋庸再逐一審酌，附此敘明。
五、結論：本件原告之訴為一部有理由，一部無理由，應依民事訴訟法第三百八十五
    條第一項前段、第七十九條但書、第八十五條第一項前段、第三百九十條第二項
    ，判決如主文。
中　　　華　　　民　　　國　　九十三　　年　　　九　　　月　    十四　　日
                                臺灣板橋地方法院民事第一庭
                                    法  官  邱靜琪
右為正本係照原本作成
如對本判決上訴，須於判決送達後二十日內向本院提出上訴狀
中　　　華　　　民　　　國　　九十三　　年　　　九　　　月　    十四　　日
                                    書記官  白俊傑
